【裁判字號】    99,訴,494
【裁判日期】    990928
【裁判案由】    強盜等
【裁判全文】
臺灣高雄地方法院刑事判決               99年度訴字第494號
公  訴  人  臺灣高雄地方法院檢察署檢察官
被      告  甲○○
指定辯護人  黃敏哲律師
被      告  戊○○
指定辯護人  本院公設辯護人黃秋葉
上列被告等因強盜等案件，經檢察官提起公訴（98年度偵字第38
000 號），本院判決如下：
    主  文
甲○○犯準強盜罪而有刑法第三百二十一條第一項第三款之情形
，處有期徒刑玖年，扣案之電擊棒壹支、未扣案之扳手壹支、油
管壹條均沒收。
戊○○共同犯攜帶兇器竊盜罪，處有期徒刑捌月，未扣案之扳手
壹支、油管壹條均沒收。
    事  實
一、甲○○與戊○○共同基於意圖為自己不法所有之犯意，於民
    國98年12月16日凌晨4 時許，由甲○○駕駛車牌號碼S3-621
    5 號廂型車搭載戊○○，並於車內放置甲○○所有客觀上對
    人身安全具有危險性之扳手1 支，至高雄縣路竹鄉○○路65
    8 號「慧賢宮」旁空地，由戊○○在車內負責把風，甲○○
    先以前開扳手撬開丙○○所有停放在該處之怪手之油箱蓋（
    毀損部分未經告訴），再以其所有之油管抽出油箱內之柴油
    約150 公升而竊取之，得手後正欲離去之際，為丁○○發現
    並駕駛大貨車阻攔，甲○○為防護贓物及脫免逮捕，竟駕駛
    前開廂型車衝撞丁○○所駕駛之大貨車（毀損部分未經告訴
    ），衝撞後，並下車持其所有置於車內之電擊棒1 支至丁○○所駕駛之前開大貨車，打開該大貨車駕駛座之車門，丁○○為阻止甲○○之行為，與甲○○發生拉扯，甲○○便以前
    開電擊棒朝丁○○電擊，至使丁○○不能抗拒，且因此受有
    右膝前十字韌帶及半月板受傷、左手及左足踝撞傷瘀青、右
    腳擦挫傷等傷害，嗣經警據報前往現場而查獲，並扣得前開
    電擊棒1 支，始悉上情。
二、案經高雄縣政府警察局湖內分局報告臺灣高雄地方法院檢察
    署檢察官偵查起訴。
    理  由
壹、證據能力部分：
一、證人丁○○之警詢筆錄：
    查證人丁○○係被告以外之人，渠於警詢時之陳述，係被告
    以外之人於審判外之言詞陳述，依刑事訴訟法第159 條第1
    項規定，原則上並無證據能力。且證人丁○○於警詢時之陳
    述，核與渠於本院審理時證述之情節大致相符，亦查無刑事
    訴訟法第159 條之3 所定各款情形；而被告甲○○及其辯護
    人復於本院準備程序時，否認上開證據方法之證據能力。是
    依上開說明，應認證人丁○○於警詢時之陳述，並無證據能
    力。
二、證人丁○○之偵訊筆錄：
    被告甲○○及其辯護人對於證人丁○○之偵訊筆錄認係被告
    以外之人於審判外之陳述，且未經詰問，而無證據能力。按
    被告以外之人於偵查中向檢察官所為陳述，除顯有不可信之
    情況者外，得為證據，刑事訴訟法第159 條之1 第2 項定有
    明文。偵查中對被告以外之人所為之偵查筆錄，或被告以外
    之人向檢察官所提之書面陳述，性質上均屬傳聞證據。惟現
    階段刑事訴訟法規定檢察官代表國家偵查犯罪、實施公訴，
    依法其有訊問被告、證人及鑑定人之權，證人、鑑定人且須
    具結，而實務運作時，檢察官偵查中向被告以外之人所取得
    之陳述，原則上均能遵守法律規定，不致違法取供，其可信
    度極高。職是，被告以外之人前於偵查中已具結而為證述，
    除反對該項供述得具有證據能力之一方，已釋明「顯有不可
    信之情況」之理由外，不宜即遽指該證人於偵查中之陳述不
    具證據能力。證人丁○○於偵查中之陳述部分，既經具結；
    且證人丁○○經辯護人聲請到庭接受詰問，已賦予被告甲○○反對詰問之機會，是依前開說明，並參以證人丁○○於偵
    查中之陳述，並無證據證明顯有不可信之情形，應有證據能
    力。
三、本判決所引用之其餘證據資料（詳後引證據），其中傳聞證
    據部分，縱無刑事訴訟法第159 條之1 至第159 條之4 或其
    他規定之傳聞證據例外情形，亦因被告2 人、辯護人2 人及
    檢察官或同意可作為證據使用，或未聲明異議，依刑事訴訟
    法第159 條之5 第1 項、第2 項之規定，本院審酌各該傳聞
    證據並非違法取得，與待證事項具關聯性，證明力亦非明顯
    過低等情，認以之作為證據係屬適當，具有證據能力。
貳、實體部分：
一、訊據被告2 人固坦承於前開時間至慧賢宮旁之空地，惟被告
    甲○○否認有何加重準強盜犯行，被告戊○○否認有何加重
    竊盜犯行，被告甲○○辯稱：其當日偷油後並無駕車衝撞告
    訴人丁○○，亦無以電擊棒電擊告訴人丁○○云云；被告戊○○辯稱：其當日係在車上睡覺，並無把風云云。經查：
（一）被告甲○○於98年12月16日凌晨4 時許，駕駛車牌號碼S3
      -6215 號廂型車搭載被告戊○○，並於車內放置甲○○所
      之扳手、電擊棒各1 支，至「慧賢宮」旁之空地，被告戊○○在車內，被告甲○○下車，以其所有之油管竊取被害
      人丙○○所有停放在該處之怪手油箱內之柴油約150 公升
      乙情，業據被告甲○○於本院審理時坦承不諱（本院卷一
      第35頁），核與證人丙○○於警詢、偵訊及本院審理中之
      證述相符（警卷第26頁至第29頁；偵卷第19頁至第21頁；
      本院卷二第61頁至第62頁），復有高雄縣政府警察局湖內
      分局搜索扣押筆錄、扣押物品目錄表、贓物認領保管單及
      照片在卷可稽（警卷第32頁至第52頁）。又告訴人丁○○
      受有右膝前十字韌帶及半月板受傷、左手及左足踝撞傷瘀
      青、右腳擦挫傷等傷害等情，業據證人即告訴人丁○○於
      警詢、偵訊及本院審理時證述明確（警卷第29頁至第31頁
      ；偵卷第19頁至第21頁；本院卷二第57頁至第61頁），復
      有王憲忠骨科診所98年21月16日驗傷診斷書附卷可參（警
      卷第64頁），故前開事實均堪以認定。
（二）關於被告甲○○加重強盜部分：
    1.被告甲○○於警詢時供稱：其有拿電擊棒嚇告訴人丁○○
      ，其只是按著電擊棒之開關，不知有電到人等語（警卷第
      5 頁）。於本院審理時則改稱：當日丁○○開車衝撞其所
      駕駛之車輛後，又有一大群人拿棍棒過來，其叫醒被告戊○○，並拉被告戊○○往外跑，因當時天色昏暗，其係拿
      電擊棒上之照明設備來照明，其並無拿電擊棒電擊丁○○
      ，其跑都來不及，怎麼可能電擊丁○○等語（本院卷一第
      36頁），觀之被告前開供詞反覆，前後矛盾，是否真實，
      已非無疑。
    2.況證人丁○○於本院審理時證稱：之前因怪手之柴油被竊
      取很多次，而監視器曾拍到被告甲○○之車輛，故98年12
      月16日其與親戚在「慧賢宮」之2 、3 樓埋伏，看到被告
      甲○○之車子開進來後，直接開到怪手旁停放，被告甲○○下車，以扳手打開怪手之油箱蓋，並從伊所駕駛之廂型
      車左側車內拉出油管，插入怪手之油箱開始抽油，其見狀
      便下樓開車要阻攔被告甲○○，被告甲○○見其開車阻攔
      ，馬上上車，並開車衝撞其車頭，碰撞後，其與被告甲○○之車輛均停住，被告甲○○就持電擊棒下車，打開其車
      門電擊其好幾下，其遭電擊後，左半邊完全麻痺，無法反
      抗，因其右手剛好放在喇叭上，其便按喇叭求救，其親戚
      便衝過來，被告甲○○見狀便回去拉被告戊○○一起跑等
      語綦詳（本院卷二第57頁至第60頁）。證人丙○○於本院
      審理時證稱：因之前監視器拍到有1 臺廂型車偷油，98年
      12月16日有人發現同一臺廂型車又進來時，便通知其，其
      到場時被告甲○○之車輛已經與丁○○之車輛撞在一起，
      廂型車之車頭已經毀損，其看到丁○○坐在車上，丁○○
      向其表示被告甲○○有攜帶電擊棒，伊被電擊棒電到整隻
      手臂麻痺已經不能動，要其小心一點，其怪手之油箱蓋被
      撬開，如果沒有更換新的，無法蓋起並上鎖等語明確（本
      院卷二第61頁至第62頁），且衡情車輛之油箱均會加蓋上
      鎖，無法徒手開啟，若被告甲○○當日未以工具開啟油箱
      蓋，如何可順利竊得柴油，足認被告甲○○當日確實以扳
      手開啟怪手之油箱蓋以竊取柴油。又被告甲○○於警詢時
      曾稱：其有拿電擊棒嚇告訴人丁○○，其只是按著電擊棒
      之開關，不知有電到人等語，業如前述，可知被告甲○○
      當日確實曾持電擊棒接近告訴人丁○○，且被告甲○○當
      時亦以手按著電擊棒之開關，若被告甲○○未以電擊棒電
      擊告訴人丁○○，則何需手持電擊棒並按住開關接近告訴
      人丁○○，顯見被告甲○○當日確實以電擊棒攻擊告訴人
      丁○○。
    3.本院就告訴人丁○○診斷證明書所載傷勢是否係經電擊造
      成函詢王憲忠骨科診所，該診所函覆內容為：「丁○○傷
      勢原因依病患主訴為追趕匪徒與匪徒扭打，並遭匪徒使用
      電擊棒打傷。經本人檢查結果為：撞挫傷及腫脹瘀青為棍
      棒物、鈍器、拳頭等所造成；擦傷或膝撞挫傷為與人扭打
      、追趕、跌倒等造成。病患主訴傷勢原因經檢查結果無法
      判斷為電擊造成」等語，有該診所99年6 月7 日忠骨第99
      06001 號函在卷足憑（本院卷二第19頁）。又觀之丁○○
      之前開診斷證明書上記載「受害人主訴與他人扭打，電擊
      棒撞傷」，可知告訴人丁○○到診所治療時係表示遭電擊
      棒撞傷；告訴人丁○○於本院審理時證稱：因其當日係駕
      駛鐵牛車，駕駛座比較高，被告甲○○係由下往上電擊其
      ，其遭電擊後腦子一片空白，如何受傷其不確定但確定係
      當日遭被告甲○○弄傷等語明確（本院卷二第59頁），而
      告訴人丁○○所受傷勢為「右膝前十字韌帶及半月板受傷
      、左手及左足踝撞傷瘀青、右腳擦挫傷」，衡情以當時之
      狀況被告甲○○打開告訴人丁○○之車門欲電擊伊時，告
      訴人丁○○不可能任由被告甲○○電擊，應會先與被告甲○○發生拉扯，因被告甲○○係由下往上攻擊坐在較高駕
      駛座之告訴人丁○○，故告訴人丁○○所受之傷勢按理應
      主要係分佈於足部，核與告訴人丁○○所受之傷勢情況相
      符，故可知被告甲○○當日以電擊棒電擊告訴人丁○○前
      ，應曾先與告訴人丁○○發生拉扯，因告訴人丁○○座位
      較高，故被告甲○○以電擊棒敲打告訴人丁○○之足部，
      因此前開王憲忠骨科診所函文不足以作為對被告甲○○未
      電擊告訴人丁○○之抗辯之有利之認定。
    4.按刑法第329 條準強盜罪雖未如刑法第328 條強盜罪之規
      定，將實施強暴、脅迫所導致被害人或第三人不能抗拒之
      要件予以明文規定，惟必於竊盜或搶奪之際，當場實施之
      強暴、脅迫行為，已達使人難以抗拒之程度，其行為之客
      觀不法，方與強盜行為之客觀不法相當，而得與強盜罪同
      其法定刑，司法院釋字第630 號解釋理由書揭示甚明。又
      刑法第329 條之準強盜罪，將竊盜或搶奪之行為人為防護
      贓物、脫免逮捕或湮滅罪證而當場施以強暴、脅迫之行為
      ，視為施強暴、脅迫使人不能抗拒而取走財物之強盜行為
      ，乃因準強盜罪之取財行為與施強暴、脅迫行為之因果順
      序，雖與強盜罪相反，卻有時空之緊密連接關係，以致竊
      盜或搶奪之故意與施強暴、脅迫之故意，並非截然可分，
      而得以視為一複合之單一故意，亦即可認為此等行為人之
      主觀不法與強盜行為人之主觀不法幾無差異；復因取財行
      為與施強暴、脅迫行為之因果順序縱使倒置，客觀上對於
      被害人或第三人所造成財產法益與人身法益之損害卻無二
      致，而得予以相同之評價，故擬制為強盜行為。是行為人
      在實行竊盜、搶奪之際，為防護贓物、脫免逮捕或湮滅罪
      證，而當場對於被害人施用強暴、脅迫手段，其主觀惡性
      已經表現於外，倘客觀上已致被害人當下難以抗拒，即應
      成立準強盜罪，予以嚴懲（最高法院96年臺上字第6918號
      判決可資參照）。本件被告甲○○先以電擊棒攻擊告訴人
      丁○○後，再以該電擊棒電擊告訴人丁○○，而告訴人丁○○因此左半邊身體麻痺，無法動彈等情，已陳述如前，
      顯見當下已達使告訴人丁○○難以抗拒之程度。
    5.被告甲○○先以扳手、油管竊取被害人丙○○怪手之柴油
      ，為脫免告訴人丁○○之逮捕，而以車衝撞丁○○之車，
      再以電擊棒攻擊告訴人丁○○致其不能抗拒之事實堪以認
      定，被告甲○○所辯顯係卸責之詞，不足採信。本部分事
      證明確，被告甲○○犯行已堪認定，應依法論科。
（三）關於被告戊○○加重竊盜部分：
    1.被告甲○○以扳手、油管竊取被害人丙○○怪手之柴油乙
      情業如前述。被告戊○○於警詢時供稱：案發當日其與被
      告甲○○係將前開廂型車停放在慧賢宮後方失竊油品之怪
      手旁，渠等係在車內聊天，嗣告訴人丁○○等人以車輛壓
      迫渠等之車輛，被告甲○○下車後其就不知道了（警卷第
      18頁至第20頁），於本院審理時改稱：案發當日其在車上
      睡覺，不知道發生何事，亦不知被告甲○○將車停在案發
      處，其係因車子被衝撞才從睡夢中驚醒等語（本院卷一第
      36頁；本院卷二第69頁），觀之被告戊○○前開供詞反覆
      ，前後矛盾，是否真實，已非無疑。被告甲○○於警詢時
      陳稱：案發當日其與被告戊○○，在慧賢宮附近聊天等語
      （警卷第3 頁、第7 頁）；於本院審理時改稱：當日其與
      被告戊○○本來要去玩，經過慧賢宮就去拜拜，但慧賢宮
      已經關門，其就去偷油，當時被告戊○○在車上睡覺，其
      並未告訴被告戊○○要去偷油，其從進入慧賢宮至偷油期
      間，被告戊○○都在車上睡覺，渠等沒有聊天等語（本院
      卷二第62頁反面至第64頁），觀之被告甲○○前開供詞反
      覆，亦屬前後矛盾，難予遽採為有利被告戊○○之認定依
      據。
    2.況證人丁○○於本院審理時證稱：其當時看到被告戊○○
      係坐在被告甲○○所駕駛之車輛，當時被告戊○○眼睛是
      睜開，看向怪手之方向等語綦詳（本院卷二第58頁反面至
      第59頁），足認被告戊○○當日案發時係清醒之狀態，並
      未在車上睡覺。又被告戊○○於本院審理時陳稱：其係被
      告甲○○之女友，案發時其與被告甲○○才交往幾月等語
      （本院卷二第69頁反面），若案發時被告2 人始交往數月
      ，則按理被告甲○○應希望在被告戊○○心中留下良好之
      印象，豈會在被告戊○○面前竊取柴油，足認被告戊○○
      自應知悉被告甲○○當時係在竊取柴油並為被告甲○○把
      風。故被告戊○○所辯顯係卸責之詞，不足採信。本部分
      事證明確，被告戊○○犯行已堪認定，應依法論科。
二、論罪及科刑:
（一）按刑法第321 條第1 項第3 款之攜帶兇器竊盜罪，係以行
      為人攜帶兇器竊盜為其加重條件，此所謂兇器，其種類並
      無限制，凡客觀上足對人之生命、身體、安全構成威脅，
      具有危險性之兇器均屬之，且祇須行竊時攜帶此種具有危
      險性之兇器為已足，並不以攜帶之初有行兇之意圖為必要
      （最高法院79年臺上字第5253號判例足資參照）。次按刑
      法第329 條之「以強盜論」，即以強盜罪相當條文處罰之
      意，並非專以第328 條第1 項之強盜論，故第330 條所謂
      犯強盜罪，不僅指自始犯強盜罪者而言，即依第329 條以
      強盜論者，亦包括之，是犯準強盜罪有第321 條第1 項各
      款情形之一，自應依第330 條論處（最高法院42年臺上字
      第523 號判例、48年臺上字第166 號判例、87年度臺上字
      第3040號判決意旨參照）。查被告甲○○所有供犯竊盜罪
      之扳手1 支，客觀上足以對他人生命、身體、安全構成威
      脅，自屬且具有危險性之兇器無訛。被告甲○○攜帶兇器
      竊取柴油得逞，且為防護贓物、脫免逮捕而以上開強暴方
      式傷害告訴人丁○○致其不能抗拒等犯行，核係以竊盜方
      式犯刑法第329 條之準強盜罪並有同法第321 條第1 項第
      3 款情形，應論以刑法第330 條第1 項之加重準強盜罪。
      被告甲○○為防護贓物、脫免逮捕而以上開強暴方式傷害
      告訴人丁○○之行為，並非被告戊○○於共同行竊前所得
      預見，故被告戊○○所為係犯刑法第321 條第1 項第3 款
      之攜帶兇器竊盜罪。被告2 人就攜帶兇器竊盜犯行，均有
      犯意聯絡及行為分擔，應論以共同正犯。被告甲○○於竊
      盜後，遭告訴人丁○○發現，為脫免逮捕，當場施以強暴
      ，乃準強盜罪之當然結果，不再論傷害罪。則公訴意旨認
      被告甲○○尚犯刑法第277 條第1 項之傷害罪嫌，容有誤
      會。爰審酌被告2 人正值青壯，不憑己力賺取報酬、獲取
      所需，僅因一己之私，即任意竊取他人財物，而被告甲○○並意欲脫免逮捕，以上開強暴方式傷害告訴人，非但造
      成被害人丙○○財物損失，更造成告訴人丁○○受有上開
      傷害；另參酌本件竊取柴油約150 公升數量非少，且被告
      甲○○僅坦承部分犯行，被告戊○○否認犯行，被告2 人
      犯後態度均非佳等一切情狀，分別量處如主文所示之刑，
      以資懲儆。
（二）扣案之電擊棒1 支、未扣案之扳手1 支、油管1 條，均係
      被告甲○○所有之物，業據被告甲○○供陳在卷（本院卷
      一第36頁；本院卷二第68頁反面），電擊棒1 支係供被告
      甲○○犯準加重強盜罪所用之物，依刑法第38條第1 項第
      2 款之規定宣告沒收。扳手1 支、油管1 條均係被告甲○○、戊○○共同竊取柴油所用之物，依刑法第38條第1 項
      第2 款之規定，及共犯連帶負責原則，均宣告沒收。
據上論斷，應依刑事訴訟法第299 條第1 項前段，刑法第28條、
第321 條第1 項第3 款、第329 條、第330 條第1 項、第38條第
1 項第2 款，判決如主文。
本案經檢察官乙○○到庭執行職務。
中    華    民    國    99    年    9     月    28    日
                  刑事第九庭    審判長法  官  鄭詠仁
                                      法  官  王麗芳
                                      法  官  王碧瑩
以上正本係照原本作成。
如不服本判決應於收受判決後10日內向本院提出上訴書狀，並應
敘述具體理由。其未敘述上訴理由者，應於上訴期間屆滿後20日
內向本院補提理由書(均須按他造當事人之人數附繕本)「切勿逕
送上級法院」。
中    華    民    國    99    年    9     月    28    日
                                      書記官  吳智媚
所犯法條：
中華民國刑法第320 條第1 項：
意圖為自己或第三人不法之所有，而竊取他人之動產者，為竊盜
罪，處5 年以下有期徒刑、拘役或5 百元以下罰金。
中華民國刑法第321 條第1 項：
犯竊盜罪而有下列情形之一者，處6 月以上、5 年以下有期徒刑
：
一、於夜間侵入住宅或有人居住之建築物、船艦或隱匿其內而犯
    之者。
二、毀越門扇、牆垣或其他安全設備而犯之者。
三、攜帶兇器而犯之者。
四、結夥三人以上而犯之者。
五、乘火災、水災或其他災害之際而犯之者。
六、在車站或埠頭而犯之者。
中華民國刑法第329 條
竊盜或搶奪，因防護贓物、脫免逮捕或湮滅罪證，而當場施以強
暴脅迫者，以強盜論。
中華民國刑法第330 條第1 項
犯強盜罪而有第321 條第1 項各款情形之一者，處7 年以上有期
徒刑。

司法院資訊處製作；財團法人民間司法改革基金會備份。
